【裁判字號】    90,簡上,131
【裁判日期】    920603
【裁判案由】    給付租金
【裁判全文】
臺灣板橋地方法院民事判決    九十年度簡上字第一三一號
    上  訴  人  丙○○
    訴訟代理人  乙○○
    被  上訴人  甲○○
右當事人間請求給付租金事件，上訴人對於中華民國九十年二月二十六日臺灣板橋地
方法院板橋簡易庭八十九年度板簡字第九六八號第一審判決提起上訴，本院判決如左
：
    主      文
原判決關於駁回上訴人後開第二項之訴部分，及該部分假執行之聲請，並訴訟費用之
裁判廢棄。
被上訴人應給付上訴人新臺幣柒仟肆佰柒拾伍元，及自民國九十年二月十三日起至清
償日止，按週年利率百分之五計算之利息。
其餘上訴駁回。
第一、二審訴訟費用，由被上訴人負擔百分之四，餘由上訴人負擔。
    事      實
甲、上訴人方面：
一、聲明：
  (一)原判決廢棄。
  (二)被上訴人應給付上訴人新臺幣（下同）二十萬元，及自起訴狀繕本送達翌日起至
    清償日止，按週年利率百分之五計算之利息。
二、陳述：除與原判決記載相同者，茲引用之外，補稱：
  (一)兩造間就上訴人所有坐落臺北縣新店市○○路二二號一樓房屋（下稱系爭房屋）
    簽訂之租賃契約雖於民國八十八年八月三十一日終止，惟被上訴人仍繼續佔用系
    爭房屋至八十九年三月三十一日始交還鑰匙，其占用系爭房屋於租賃契約終止後
    已無法律上原因，因而受有占用房屋之利益，致上訴人無法將系爭房屋出租，受
    有損害，上訴人自得請求相當於租金每月三萬元之損害賠償，被上訴人無權占用
    五個月，自應給付上訴人十五萬元。
  (二)系爭房屋出租予被上訴人前，屋內原有電燈五個、電扇四個、抽風機、洗碗台三
    個、地下室風氣門、流理台、蓮蓬頭等物品，依兩造租賃契約之約定，屋內固定
    裝潢不可搬走，且上訴人與先前之房客即訴外人劉繼華亦約定，租約到期未搬走
    之物品歸上訴人所有，惟於上訴人於被上訴人交還鑰匙後，至現場查看始發現被
    上訴人已搬去上開原有之物品，涉有竊盜罪嫌，原審未予調查，逕以上訴人未能
    提出證據而未予採信，上訴人實難甘服。
三、證據：除援用第一審所提證據外，補提：臺灣板橋地方法院板橋簡易庭八十九年
    度板小調字第六一號調解程序筆錄、存證信函影本各二件、照片十三幀、訴外人
    王來好出具之證明書一件、估價單影本三件、被上訴人歸戶財產查詢清單影本一
    件、讓渡書、臺灣板橋地方法院九十年度聲字第五七二號民事裁定、臺灣板橋地
    方法院板橋簡易庭八十八年度板簡字第三一一五號、八十九年度板簡字第九六八
    號宣示判決筆錄影本各一件為證，並聲請訊問證人王來好。
乙、被上訴人方面：
一、聲明：駁回上訴。
二、陳述：除與原判決記載相同者，茲引用之外，補稱：兩造租賃契約業已終止，上
    訴人原不得請求終止後之租金，而本件租賃契約終止後，被上訴人一再要求自系
    爭房屋遷出，詎上訴人強謂屋內之物品為其所有，拒絕被上訴人搬遷，甚對被上
    訴人提起竊盜罪之告訴，被上訴人不得已只好維持原狀，並非被上訴人不願交還
    房屋，直至被上訴人接獲前開竊盜案件之不起訴處分書後，方敢遷出，而系爭房
    屋內之物品，係被上訴人以二十萬元之代價，向劉繼華頂讓而得，至被上訴人拆
    走之五個電燈、三個吊扇，係被上訴人之夫購買，被上訴人向上訴人承租系爭房
    屋時屋內並無是項物品，另洗碗台三個（含流理台，下同）亦為被上訴人之夫所
    購，並非上訴人所有，至上訴人主張之其餘物品，被上訴人並未加以拆除。
三、證據：除援用第一審所提證據外，補提：錄音帶譯文一件、讓渡書、臺灣臺北地
    方法院檢察署檢察官八十八年度偵字第二一四六四號不起訴處分書、臺北縣新店
    市調解委員會調解筆錄及調解不成立證明書、上訴人致被上訴人之存證信函、聚
    益水電工程有限公司估價單、公證書、房屋租賃契約、承諾書、建物登記謄本、
    臺灣板橋地方法院八十九年度板簡字第一一五號開庭筆錄影本各一件為證，並聲
    請調閱臺灣板橋地方法院板橋簡易庭八十九年度板小字第六二一號請求返還押租
    金事件民事卷宗及八十九年度板簡字第三一一五號請求給付租金事件卷宗，並聲
    請勘驗錄音帶。
丙、本院依職權向臺灣臺北地方法院檢察署調閱八十八年度偵字第二一四六四號竊盜
    案件刑事偵查卷宗。
    理      由
壹、程序方面：按第二審程序訴之變更或追加，非經他造同意，不得為之，民事訴訟
    法第四百四十六條第一項前段定有明文，此項規定並依同法第四百三十六條之一
    第三項規定，為簡易訴訟第二審程序所準用。本件上訴人於原審提起簡易之訴原
    依租賃關係請求被上訴人給付上訴人十五萬元，嗣於提起本件上訴時變更其請求
    權基礎為不當得利之法律關係，被上訴人於九十二年一月十七日準備程序當庭表
    示同意，是上訴人所為訴之變更，與前開法條規定並無不符，應予准許。
貳、得心證理由：
一、本件上訴人起訴主張：兩造間就上訴人所有系爭房屋訂有租賃契約，租期自八十
    八年六月一日起至九十一年五月三十一日止，每月租金三萬元，惟已於八十八年
    八月三十一日經兩造和意終止，詎被上訴人仍繼續占用系爭房屋至八十九年三月
    三十一日始交還鑰匙，其使用系爭房屋於租賃契約終止後已無法律上原因，因而
    受有占用系爭房屋五個月之利益，致上訴人無法將系爭房屋出租，受有損害，被
    上訴人自應給付相當於租金之不當得利十五萬元，被上訴人復擅自將上訴人所有
    之電燈五個、電扇四個、抽風機、洗碗台三個、地下室風氣門、流理台、蓮蓬頭
    等物品拆走，其價值約五萬元，爰依不當得利及侵權行為之法律關係，請求被上
    訴人給付上訴人二十萬元，及自起訴狀繕本送達翌日起至清償日止，按週年利率
    百分之五計算之利息等語。
二、被上訴人則以：本件租賃契約業經兩造合意終止，並自八十八年九月一日起失其
    效力，上訴人原不得請求終止後之租金，而本件租賃契約終止後，因上訴人強謂
    屋內之物品為其所有，阻止被上訴人搬遷，甚對被上訴人提起竊盜之告訴，被上
    訴人不得已只好維持原狀，並非被上訴人不願交還房屋，直至被上訴人接獲不起
    訴處分書後方得遷出，而系爭房屋內之物品，係被上訴人以二十萬元之代價，向
    劉繼華頂讓而得，被上訴人拆走之五個電燈、三個吊扇，則係被上訴人之夫購買
    ，被上訴人向上訴人承租系爭房屋時屋內並無是項物品，另洗碗台三個亦為被上
    訴人之夫所購，並非上訴人所有，至上訴人主張之其餘物品，被上訴人並未加以
    拆除等語，資為抗辯。
三、本件上訴人主張：兩造間就上訴人所有系爭房屋訂有租賃契約，租期原自八十八
    年六月一日起至九十一年五月三十一日止，每月租金三萬元，惟該租賃契約已於
    八十八年八月三十一日合意終止，被上訴人仍繼續占用系爭房屋放置物品，迄至
    八十九年三月三十一日始交還鑰匙等語，業據提出房屋租賃契約影本一件為證，
    且為被上訴人所不爭執，自堪信為真實。
四、而上訴人主張：被上訴人於本件租賃契約終止後，仍繼續占用系爭房屋，迄至八
    十九年三月三十一日始交還鑰匙，其使用系爭房屋於租賃契約終止後已無法律上
    原因，因而受有使用房屋五個月之利益，致上訴人無法將系爭房屋出租，受有損
    害等語，經查：
  (一)被上訴人辯稱：伊於八十八年九月一日起即搬出系爭房屋，僅將部分家具留置屋
    內等語，為上訴人所不爭執，應可採信。
  (二)本件被上訴人於八十八年七月間，自系爭房屋將自前手受讓之冷氣機二台搬遷至
    一樓使用，遭上訴人之父（即上訴人之訴訟代理人）乙○○於八十八年八月二十
    日向臺灣臺北地方法院檢察署提出竊盜告訴，此經本院依職權調閱臺灣臺北地方
    法院檢察署八十八年度偵字第二一四六四號竊盜案件刑事偵查卷宗查核屬實，上
    開刑事案件經該署檢察官偵查結果以被上訴人主觀並無不法所有之意圖，為不起
    訴處分確定，亦據被上訴人提出臺灣臺北地方法院檢察署檢察官八十八年度偵字
    第二一四六四號不起訴處分書影本一件附卷可佐，足見被上訴人確曾因搬動系爭
    房屋內之物品，遭上訴人之父以竊盜罪嫌相繩。
  (三)次依被上訴人於九十年二月十五日致電上訴人之父之電話通話錄音，上訴人之父
    乙○○屢向被上訴人質疑何以將屋內電扇、冷氣、洗碗台等家具物品搬走，有被
    上訴人所提前揭錄音帶譯文可參，上訴人雖爭執上開錄音帶係被上訴人偽造、自
    導自演而成等語，惟經本院當庭播放該錄音帶予兩造聆聽，其內容與前開譯文相
    同，錄音帶中與被上訴人對話者，其口音、語氣、腔調及對話中結巴、停頓，並
    有拉長音之特色，與上訴人之父相同，而其對話內容主題一致且連貫，亦經本院
    勘驗屬實，上訴人空言爭執，並無可採，參以上訴人雖陳稱：「如契約終止，被
    上訴人應該要搬走，我曾請他搬走，但他沒有搬。我曾叫他把東西搬走，講了很
    多次，但他房子鑰匙不給我。我不知道上訴代理人有叫他不要搬。」等語（見本
    院九十一年九月二十日準備程序筆錄），上訴人之父則稱：「我們有叫他人和東
    西搬走，冷氣、冰箱可以搬，但我們的東西電風扇、電視機不能搬，被上訴人自
    己買的東西可以搬走。」等語（見前揭準備程序筆錄），本件上訴人與其父間就
    系爭房屋屋內物品之處置，直至本院審理時仍有不同意見，而依卷附臺北縣新店
    市調解委員會調解筆錄影本所示，兩造於八十八年十一月十九日至臺北縣新店市
    調解委員會調解時，上訴人稱：「房子是我的名字，但事情一直是我父親在處理
    ，我不知道。」等語，益徵系爭房屋之出租人雖為上訴人，實際上則由上訴人之
    父處理出租事宜，而上訴人之父與被上訴人間就何種物品屬固定裝潢不可搬走，
    何種物品為被上訴人自行購買應即搬離，迄今仍有爭議，則被上訴人辯稱：因上
    訴人之父阻止其搬走生財器具，未避免上訴人之父復告以竊盜罪，始將其物品留
    置屋內等語，即非無據。
五、按無法律上之原因而受利益，致他人受損害者，應返還其利益。雖有法律上之原
    因，而其後已不存在者，亦同。民法第一百七十九條固有明文，本件被上訴人於
    租賃契約終止後，雖未即將其物品遷出，惟被上訴人既係受上訴人之父指示，將
    得否搬走尚有爭議之物品留置於系爭房屋，其占用系爭房屋自非無法律上之原因
    ，從而，上訴人依不當得利之法律關係，請求被上訴人給付上訴人相當於租金之
    不當得利十五萬元，為無理由，不應准許。
六、上訴人復主張：被上訴人擅自將上訴人所有之電燈五個、電扇四個、抽風機、洗
    碗台三個、地下室風氣門、流理台、蓮蓬頭等物品拆走，其價值約五萬元等語，
    經查：
  (一)上訴人主張：被上訴人拆走洗碗台三個等語，為被上訴人所不爭執，而依卷附本
    件租賃契約第四條第五點觀之，兩造約定被上訴人承租系爭房屋如有改裝設施之
    必要，於取得上訴人同意後得自行為之，次依被上訴人所提前開九十年二月十五
    日電話錄音譯文，被上訴人稱：「那流理台本來也是我用的，他的舊了我丟了」
    、「洗碗台會不會舊，會不會壞掉，要不要換新的」等語，足見系爭房屋內原確
    有洗碗台，乃被上訴人認已歷久舊損而加以汰換，又被上訴人向劉繼華頂讓之物
    品為：廚房炊事器具一批、桌椅一批、活動桌櫃一批、冰箱一台、分離式冷氣二
    台、鍋碗杯盆一批、空氣門二台、室內外裝潢及生財器具等，有被上訴人所提頂
    讓書一紙附卷為憑，衡之該頂讓書中就冷氣、空氣門等較大型設備均以列舉方式
    載明，而洗碗台及流理台並非小型或零碎物品，端無歸類於某類型器具總稱之理
    ，是依上揭頂讓書，尚難認系爭房屋內原有之洗碗台，係被上訴人向劉繼外頂讓
    所得，則依兩造前項約定，被上訴人欲更換設備須得上訴人之同意，倘上訴人不
    同意，被上訴人雖非不得更換，然於更換後仍應將原物保留或交還上訴人，並無
    擅自處理或丟棄之權限，被上訴人既未證明其更換洗碗台已得上訴人同意，或將
    原有之洗碗台、流理台保留或交還上訴人，顯已侵害上訴人之所有權。
  (二)按當事人主張有利於己之事實者，就其事實有舉證之責任。但法律別有規定，或
    依其情形顯失公平者，不在此限。民事訴訟法第二百七十七條定有明文。本件上
    訴人於系爭房屋內原有之洗碗台及流理台遭被上訴人汰換，業如前述，上訴人雖
    未能舉證證明其價值，惟一般人於從事消費活動後，鮮有長年保留相關單據之習
    慣，前項設備裝設既久，如仍強令上訴人舉證，將有失公平，本院審酌上訴人所
    提九十年六月二十八日之估價單，其流理台一組一萬一千元，水槽一個四千元，
    而依被上訴人所提八十八年五月二十五日估價單所示，其ＳＴ流理台一組為三千
    五百元，ＳＴ工作台一組四千五百元，並參照卷附系爭房屋內流理台、洗碗台照
    片，暨八十八年至九十年間物價水準應有之落差，認系爭房屋原有洗碗台三個之
    價值應以一萬二千五百元為相當。
  (三)又依兩造租賃契約之約定，其中第四條第五點後段關於被上訴人於交還房屋時應
    負責回復原狀等字樣經以手繪方式刪除，此為兩造所不爭執，則被上訴人使用系
    爭房屋內原有設備時，如有自然之折舊，亦不負回復原狀之義務，是於計算上訴
    人因被上訴人拆除原有洗碗台所受損害時，自應扣除被上訴人使用期間折舊之差
    額，方屬公允，依行政院所頒「固定資產耐用年數表」及「固定資產折舊表」之
    規定，房屋附屬設備中商店簡單裝備之耐用年數為三年，依定率遞減法每年折舊
    千分之五百三十六，次以本件被上訴人乃就系爭房屋直接頂讓原承租人劉繼華經
    營之咖啡店，為兩造所不爭執，而依前開錄音帶譯文所示，上訴人陳稱：「（洗
    碗台）當然我買的啊，當然以前的人，我們用的啊，已經用過很多人啊」等語，
    足見系爭房屋內原有之洗碗台，至遲於劉繼華承租前即以裝設，劉繼華於被上訴
    人所涉前揭竊盜案件警詢時復證稱：「我於八十七年十二月一日向乙○○承租座
    於新店市○○路二二號一、二樓及地下室。」等語（見上開偵查卷宗第七頁反面
    ，俱徵該洗碗台係裝設於八十七年十二月一日前，則計算至本件租賃契約終止之
    日即八十八年八月三十一日止，該洗碗台至少已使用九個月，依營利事業所得稅
    查核準則第九十五條第六款：「固定資產提列折舊採用平均法或定率遞減法者，
    以一年為計算單位，其使用期間未滿一年者，按實際使用之月數相當於全年之比
    例計算之，不滿一月者，以月計。」之規定，該洗碗台之合理折舊額應為五千零
    二十五元【計算方式：一二五○○×○．五三六×九＼一二＝五○二五】，是扣
    除此折舊額後，上訴人得請求賠償之損害應為七千四百七十五元。
  (四)至上訴人主張：系爭房屋內原有電燈五個、電扇四個、抽風機、地下室風氣門、
    蓮蓬頭等物品遭被上訴人拆走等語，被上訴人固不爭執有拆走電燈五個、電扇三
    個，惟否認系爭房屋內原有是項物品，其他物品則被上訴人則否認有加以拆除，
    上訴人雖提出照片數幀為證，惟該照片僅能顯示系爭房屋屋內現狀，無從對照得
    出被上訴人承租前、承租後及搬遷後屋內物品之變化，上訴人既未提出其他積極
    證據證明其屋內原有電燈、電扇及其數量，自難認定其有前述物品所有權被侵害
    ，上訴人復未能舉證證明被上訴人有將抽風機、地下室風氣門、蓮蓬頭拆走之事
    實，亦難認被上訴人就該項物品有何侵權行為，綜上所述，上訴人依侵權行為之
    法律關係，請求被上訴人賠償之金額，於七千四百七十五元之範圍內，洵屬有據
    ，應予准許，逾此部分之請求，未見上訴人舉證以實其說，自屬無據，不應准許
    。
七、末以本件上訴人於原審起訴時係依租賃契約之法律關係，請求被上訴人給付上訴
    人十五萬元，嗣於原審九十年二月十二日方追加依侵權行為之法律關係請求被上
    訴人給付五萬元，是上訴人本於侵權行為之法律關係，請求被上訴人給付七千四
    百七十五元，及自九十年二月十三日起至清償日止，按週年利率百分之五計算之
    利息，為有理由，應予准許，逾此部分所為之請求，為無理由，應予駁回。原審
    就上開應准許部分，為上訴人敗訴之判決，並駁回其假執行之聲請，尚有未洽，
    上訴意旨求予廢棄改判，為有理由，而上訴人就此部分之上訴聲明並未聲請宣告
    假執行，爰由本院予以廢棄改判如主文第二項所示。至於上訴人之請求不應准許
    部分，原判決為上訴人敗訴之判決，並駁回其假執行之聲請，經核於法並無不合
    ，上訴意旨求予廢棄改判，為無理由，應駁回其上訴。
八、據上論結，本件上訴一部為有理由，一部為無理由，依民事訴訟法第四百三十六
    條之一第三項、第四百五十條、第四百四十九條第一項、第七十九條但書，判決
    如主文。
中      華      民      國    九十二    年      六      月      三      日
                                    臺灣板橋地方法院民事第二庭
~B審判長法      官  陳忠行
~B      法      官  程怡怡
~B      法      官  廖怡貞
右正本證明與原本無異
不得上訴
中      華      民      國    九十二    年      六      月      三      日
~B      法院書記官  郭南宏


司法院資訊處製作；財團法人民間司法改革基金會備份。
